臺灣高等法院臺南分院刑事判決　　　　　　 九十一年度上訴字第二五九號　　 Ｃ
　　　上　訴　人　臺灣雲林地方法院檢察署檢察官
　　　上　訴　人
　　　即　被　告　丁　○　○
　　　選任辯護人　蔡　碧　仲　律師
右上訴人因被告傷害致死案件，不服臺灣雲林地方法院九十年度訴字第一二八號中華
民國九十一年一月十八日第一審判決（起訴案號：臺灣雲林地方法院檢察署九十年度
偵字第九八○號），提起上訴，本院判決如左：
      主      文
上訴駁回。
      事      實
一、丁○○於民國（下同）九十年三月三日（起訴書誤載為三月二日）凌晨二時三十
    分許，在雲林縣元長鄉鹿北村堤防內之上坡路段，因懷疑其農田之抽水馬達係遭
    亦在附近務農之陳清文關機，而對適駕車至此之陳清文予以質問，雙方發生爭執
    ，其原應注意陳清文為三十年九月二十一日生，斯時年已五十九歲，可能因心臟
    血管之老化現象，而有冠狀動脈阻塞、血管硬化等病徵，平日心臟血管即處於危
    險邊緣狀態，如與之發生爭執或互毆，可能引發陳清文急性心肌梗塞，致急性心
    臟衰竭，而產生死亡之結果，且能預見、能注意，應注意而未注意，竟基於傷害
    之犯意與陳清文互毆，並奪取陳清文所持撞球棍揮打陳清文身體，致陳清文受有
    左肩於鎖骨中段有瘀傷三‧五×○‧三公分，左肋骨緣擦傷二‧五×一公分，雙
    側膝蓋有擦傷多次，右小腿有擦傷兩處等傷害，並因陳清文於前開互敺過程中血
    壓發生改變，而導致急性心肌梗塞，並引發急性心臟衰竭不支倒地。嗣丁○○偕
    同其妻甲○○（另為不起訴處分）逕行離去，陳清文打電話向其妻乙○○○求救
    ，乙○○○旋與其子丙○○、其姪陳義雄趕至上開地點，發覺陳清文受傷躺臥堤
    防外側路旁，緊急將之送往財團法人天主教若瑟醫院醫治，延至同日上午六時三
    十分許仍因急性心臟衰竭不治死亡。
二、案經乙○○○訴由雲林縣警察局虎尾分局報請臺灣雲林地方法院檢察署檢察官偵
    查起訴。
      理      由
一、訊據上訴人即被告丁○○固不否認於右揭時地，與被害人陳清文發生糾紛而有爭
    執，惟矢口否認有何傷害致死之犯行，辯稱：因伊與陳清文的農田相鄰近，在那
    邊有裝置抽水馬達，當天伊發現馬達沒有在運轉，問陳清文有無關機（關掉柴油
    車的電源），陳清文說沒有，且用三字經罵伊，雙方發生口角，陳清文到旁邊尿
    尿，就拿球棍打伊；但伊沒有搶這支棍子（撞球棍），也沒有拿到棍子，是陳清
    文拿的；伊夫妻都被陳清文打，當時伊只有用手打陳清文，後來伊夫妻就先離開
    了，伊沒有傷害陳清文云云。
二、惟查：
    (一)被害人陳清文身上有多處瘀傷、擦傷，並確已因急性心臟衰竭而死亡，有死亡
      證明書、勘驗筆錄、相驗屍體證明書、驗斷書各一件及相驗照片八幀（以上見
      相驗卷第二一頁、第二三頁、第二八頁至第三三頁、第三七頁至第四二頁）、
      法務部法醫研究所（９０）法醫所鑑字第０２６６號鑑定書（見原卷第二八頁
      至第三六頁）等在卷可稽。
    (二)１被告於警訊及偵查中，業已坦承與陳清文互相毆打及以棍棒反擊陳清文乙節
        ，被告於警訊中供稱：伊於九十年三月三日凌晨一時三十分許，與妻子甲○○至元長鄉鹿北村堤防內所耕作稻田巡田水後，欲返回住處，於堤防內側上
        坡處與陳清文相遇會車時，伊詢問陳清文有無關掉伊田裡抽水機，‧‧‧於
        是發生衝突，二人均下車，然後陳清文至其自小客車內拿乙支棍子，向伊打
        過來，伊用手抵擋，並有反抗，‧‧‧伊右胸部有裂傷，左臂有裂傷及桿痕
        ，左胸有木棍痕，‧‧‧當時天色昏暗，只知是木棍，‧‧‧伊有還手，不
        知道打到何處，是以拳頭毆打胸部及頭部（以上見警卷第一頁至第二頁）；
        木棍是陳清文由所駕駛之車子乘客座後面拿出來與伊發生毆打後，被伊搶過
        來，伊生氣反擊，有拿木棍反擊毆打陳清文，事先是陳清文拿木棍毆打伊，
        致伊生氣才搶木棍毆打陳清文之身體及頭部後，陳清文立即往下跑離去（以
        上見同上卷第二頁）等語，核與被告於偵查中所陳：陳清文先拿撞球棍打伊
        ，被伊搶下來反擊，打陳清文之身體（見相驗卷第二五至第二六頁）；當時
        ‧‧‧伊沒拿東西，陳清文先打伊，被伊搶過去，伊拿木棍回擊，因天色暗
        不知打陳清文那邊（見偵查卷第五頁至六頁）等語相符。並有證人即被告之
        妻甲○○於警訊中、偵查時所證稱：於九十年三月三日凌晨二至三時左右，
        渠和丁○○至元長鄉鹿北村堤防旁之農田灌溉水稻和花生，正要返家之際，
        在堤防坡道上和陳清文相遇，陳清文和被告一言不合起爭執，陳清文便從車
        上拿了一根木棍打被告，致被告身體多處受傷，渠見狀便將陳清文的棍子搶
        走，之後又將棍子還給陳清文，此時陳清文便從坡道往下坡奔跑，好像是要
        回家，渠和被告便回家了，‧‧‧當時被告與陳清文是用拳頭及腳互相毆打
        ‧‧‧他們兩個扭打在一起，然後渠將被告拉開，我不知道毆打何處（見警
        卷第五頁至第六頁）；是陳清文先持木棍毆打被告，後來被被告搶下後才持
        木棍毆打陳清文，至於打何部位我沒看清楚，（現場查獲之木棍一支）是陳
        清文從車上拿下來的（見警卷第七頁）；雙方為抽水馬達起口角，陳清文持
        撞球棍打被告，被渠搶下來，渠還給死者，渠即先走了，陳清文再持撞球棍
        打被告，被被告搶下來反擊（見相驗卷第二六頁）；知道陳清文有逃跑‧‧
        ‧只知被告有拿棍子反擊，打陳清文什麼部位、打幾下不清楚（見偵查卷第
        一二－一三頁）等語可佐，另有扣案之撞球桿（棍子）一支可證。則被告與
        被害人因齟齬而互毆，被告並以所奪下之撞球棍（棍子）反擊被害人乙情，
        應為真實。又扣案之前開撞球桿經送內政部警政署刑事警察局鑑定結果雖為
        ：「本案撞球桿，‧‧‧未發現可疑血跡斑」及「送鑑定球桿一支，經化驗
        結果所顯現之指紋均因紋線重疊或紋線不清，無法比對」（見原審卷第二○
        頁、第一二○頁），然被告所受之傷害屬瘀傷、擦傷，未必沾染血跡於棍上
        ，而指紋鑑定係因紋線重疊、不清悉，致無法比對，非無被告之指紋，況觀
        諸法務部法醫研究所（９０）法醫所鑑字第０２６６號鑑定書亦稱：死者之
        外傷雖不重，但與棍棒所造成者不違背等語（見原卷第二八頁至第三六頁）
        ，則上開內政部警政署刑事警察局之鑑定書，均不能作為對被告有利之證據
        。
      ２被告雖於原審審理時改稱：陳清文下車後就從乘客座旁抽出一支棍子，他一
        接近就拿棍子朝伊胸部從左到右打過來，‧‧‧，伊沒有搶陳清文的棍子，
        沒有打陳清文，只有用手撥開，警訊時伊是有說打到死者胸部及頭部，因為
        警察說伊一定有打到陳清文，否則陳清文為何會死，伊只是撥開陳清文，沒
        有打陳清文，棍子是到警察局時，警察說如果沒有打陳清文，為何會死，要
        伊承認打死者云云。（上見原審卷第四五至第四七頁）嗣於本院審理時仍以
        前詞置辯，惟被告確有以棍子毆打被害人乙情，已如前述，且衡諸案重初供
        之法則，被告之後於審理中所辯，顯屬事後卸責之詞，實難採信。
      ３證人甲○○雖於本院審理時陳稱：渠看到死者拿棍子打被告，被告沒有拿棍
        子打死者云云，惟被告有以棍子毆打被害人乙情，業經渠於警訊、偵查中證
        述屬實，再徵諸證人甲○○為被告之妻，關係密切，本當對被告有迴護之情
        ，自不能以渠事後避重就輕之翻異說詞，作為對被告有利之認定。
      ４又告訴人即被害人之妻乙○○○於警訊、偵查及審理中，均指稱：九十年三
        月三日凌晨二時多，陳清文打電話回來稱遭同村人丁○○毆打受傷，於是伊
        與長子丙○○前往尋找陳清文，於同日凌晨三時十分許，在元長鄉○○村○○○○路旁發現陳清文躺在堤防邊，手腳及頭部受傷，在送若瑟醫院急救途
        中尚可說話，在車上陳清文說：被告夫妻打他，於九十年三月三日凌晨三時
        十五分送若瑟醫院急救，到醫院時已不能說話，同日上午六時三十分死亡等
        語。（見警卷第八頁、相驗卷第三四－三五頁、偵查卷第一四頁、原卷第四
        七頁、第一六六頁、本院卷九十年三月十五日訊問筆錄）而證人即被害人之
        子丙○○亦證稱：當天是被害人打電話給伊母親（即乙○○○）說被打，伊
        才趕緊去現場找，當時伊與陳義雄及其母親去找，找到父親後，馬上問父親
        說誰打的？伊父親很小聲說是被大頭民（即被告）夫妻打的，當時伊騎機車
        載母親去找，陳義雄是開福特轎車，後來陳義雄開車送父親去醫院，伊開父
        親之小貨車去醫院，機車就放在現場等語明確，及證人即被害人之姪陳義雄
        證稱：當天凌晨二點多，嬸嬸（即乙○○○）去找渠說：叔叔在堤防被被告
        夫妻毆打，去現場‧‧‧，大約找了半小時都找不到人，後來在堤防上有叔
        叔的外套（連戰競選時的銀色外套），堤防外有被告的衣服（白色襯衫），
        ‧‧‧才在堤防旁看到叔叔，當時叔叔已經剩一絲氣息‧‧‧，在車上嬸嬸
        有問叔叔是何人打，叔叔很小聲說是被告打的，渠有親耳聽到，去到醫院後
        ，就沒有聽到叔叔再說話了等語屬實（見原審卷第七十頁至第七十一頁、本
        院卷九十年三月十五訊問筆錄），益徵被害人確遭被告毆打上情為真實。
      ５因此，本案被告有與被害人發生爭執，及毆打被害人等情，既為被告於警訊
        及偵查中所自承，又有證人甲○○於警訊、偵查中之證述，及乙○○○、丙○○、陳義雄於歷審所為之前開證詞可佐，應認屬實情。
    (三)查本案經台灣雲林地方法院檢察署囑託法務部法醫研究所鑑定結果略以：「壹
      、肉眼觀察結果‧‧‧(一)人身鑑別：‧‧‧(二)外表觀察結果：死者‧‧‧左肩
      於鎖骨中段有瘀傷三‧五×○‧三公分。左胸部近乳房處有兩處陳舊疤痕，各
      為一公分，上腹近右肋骨緣有陳舊疤痕二‧五公分，左肋骨緣有擦傷二‧五×
      一公分。左前臂背部有陳舊疤痕八公分，左大姆指有死後表皮剝離二‧五×二
      公分，右中指有死後表皮剝離二×一公分。雙側膝蓋有擦傷多次，右小腿有擦
      傷兩處，背部無著變。(三)醫療行為之觀察結果：‧‧‧(四)內部觀察結果：胸
      腹腔：左前胸鎖骨中段有皮下出血五×三公分，左側第四肋骨腹側出血七×二
      公分。右肋膜腔有二百西西淡紅色液體，腹腔內有一百五十西西淡紅色液體，
      其餘各體腔無多餘外滲液。胸骨、肋骨及鎖骨完整無骨折。心臟：重四百七
      十公克。心包膜及心外膜平滑無黏連。冠狀動脈左前行枝距出口四公分處有阻
      塞及硬化，左前壁和心室中隔處有多次心肌疤痕，最大者達四×○‧五公分，
      心內膜光滑無贅疣。瓣膜稍硬，基部有細小贅疣。胸主動脈外膜出血十一×二
      公分，肺動脈、上、下腔靜脈及肺靜脈無著變。‧‧‧(五)解剖發現：心肌疤
      痕。冠狀動脈硬化及阻塞。輕微外傷。」「貳、顯微鏡觀察結果：(一)肺臟
      ：充血。(二)腎臟：血管硬化。‧‧‧(四)脾臟：無著變。(五)肝臟：慢性肝炎。(六)
      主動脈外膜：出血。(七)心臟：急性心肌梗塞，心肌疤痕。」等語明確（人體心
      、肺、肝、腎、腦髓、淋巴結之充血及水腫，乃最後心臟衰竭之表現，非特異
      性變化，附此敘明。），有法務部法醫研究所鑑定書（９０）法醫所鑑字第０
      ２６６號可參（見原卷第二八頁至第三六頁），足見被害人確因被告之傷害行
      為，而受有如事實欄所述之前揭傷害無訛。被告既曾與被害人互毆，業如前述
      ，而被害人出門前本無上開傷勢，則依證人甲○○、乙○○○、丙○○之陳述
      等間接證據，自得合理推論被害人嗣經相驗、解剖所發現之上述傷勢，係因與
      被告發生糾葛後，被告與之互毆之傷害行為所致，且該傷害確係被告所為，是
      被告辯稱：上開傷勢可能係被害人跌倒所致云云，顯屬無據。
    (四)再被告另辯稱：本案並不能因被告之自白而作為論罪依據，此由法務部鑑定報
      告可見被害人陳清文只有輕微外傷，並不致造成死亡，可證此死亡與傷害並無
      因果關係云云。然查，本案經臺灣雲林地方法院檢察署囑託法務部法醫研究所
      鑑定結果為：「對於死者死亡之看法：(一)死者之死因為急性心臟衰竭，其成因
      發生在鬥毆過程，視同外力引起，死亡方式為他殺。(二)綜合解剖結果分析，死
      者出現明顯心肌疤痕及冠狀動脈阻塞。加以腎臟血管硬化出現，平日心臟血管
      狀況即在危險邊緣，若短時間內引起血壓改變，容易造成代償性失敗死亡。死
      者之外傷雖不重，但與棍棒所造成者不違背，傷害本身不足以造成死亡，而扭
      打過程會造成血壓改變而導致死亡，故死者之死因須考慮起於打架中血壓的改
      變造成。」等語詳確，有法務部法醫研究所（９０）法醫所鑑字第０２６６號
      鑑定書可參（見原卷第二八頁至第三六頁）。即可知本案被害人陳清文之直接
      死因雖為急性心臟衰竭（急性心肌梗塞），然就其成因觀之，實係因被告與被
      害人發生爭執，雙方於拉扯、毆打之過程中，因互毆、扭打引起被害人短時間
      血壓急遽變化，致本因年老、平日心臟血管狀況即在危險邊緣之被害人，產生
      代償性失敗而致死亡之結果，則揆諸前揭判例意旨，被告因與被害人互毆，而
      對被害人所為之傷害行為本身，即足引起被害人死亡之結果，並無被告以外之
      他人行為引致死亡之情形，則被告之傷害行為與被害人之死亡結果，既無參涉
      其他因素，即應認具有因果關係無疑，是被告前開所辯，並不足採，又其上訴
      請求再行鑑定，亦因前開鑑定結果已經明確，又無確切事證足認前開鑑定結果
      顯屬有誤，自無再行鑑定之必要，併此說明。
    (五)又按刑法第二百七十七條第二項之傷害致死罪，依刑法第十七條之規定，係以
      行為人對於結果之發生有預見之可能為要件，而該條所定「如行為人不能預見
      其發生時，不適用之」，係以客觀的預見可能性，為限定對於加重結果之因果
      關係及過失概念。該能預見應以行為當時客觀存在之一般情形及行為後可能預
      見其發生之情形為基礎加以觀察，與行為人主觀上有無預見有別（最高法院八
      十五年度台上字第二三九七號判決意旨參照）。易言之，所謂能預見乃以行為
      人客觀上能預見為已足，不以其主觀上有預見為必要。而考諸一般人隨著年齡
      增長，身體臟器亦隨之老化，其中血管硬化乃屬常見之老化徵兆，故年紀越大
      ，血管硬化之發生機率愈高；又血管硬化是造成冠狀動脈堵塞之主要原因，當
      冠狀動脈有狹窄或堵塞之情形時，所涵蓋之範圍血液量即容易不足，心臟肌肉
      因此缺氧，此即所謂冠狀動脈性心臟病，醫學臨床上表現有狹心症、心肌梗塞
      、心律不整、心臟衰竭和猝死等病症（此所謂心肌梗塞，就是指某部分的心臟
      肌肉因缺氧壞死，如冠狀動脈完全堵塞，即會發生急性心肌梗塞之情形）。又
      人體之胸部、腹部，內有呼吸、循環及消化之重要器官，均屬人之生命要害部
      位，其構造甚為脆弱，倘予以毆擊，在客觀上足以造成人身體、健康之傷害，
      矧對於年事已高，心臟、血管均因老化而衰弱之人毆擊，或與之互毆、扭打，
      均易使年長者於此鬥毆過程中，因腎上腺素之分泌，而使血壓促升或急遽發生
      變化，致生上述急性心肌梗塞之症狀，此即可能發死亡之結果，此業經衛生機
      關、醫院及媒體廣為宣傳，應屬國民健康保健常識，而為一般人生活經驗所周
      知，被告正值壯年，為智慮成熟具通常生活經驗之成年人，應認有預見之可能
      ，其雖僅因細故，與被害人陳清文發生紛爭糾葛，衡情尚不致有殺人之故意，
      但明知被害人陳清文係年近耳順之老者，心臟血管之健康狀況自較脆弱，如血
      壓促變，恐有危害生命之虞，仍與之扭打、互毆且致其成傷，足徵被告對被害
      人陳清文因其所為之傷害行為而致死之結果，應有預見之可能，是被告對所為
      之傷害行為致生之死亡結果有預見可能性，要堪認定，被告前揭辯詞，即無足
      採。
    (六)被告雖又陳稱：伊喝了半瓶鹿茸酒，過了一、二個小時之後，才跟伊太太去田
      裡等語。然其亦自承：（去田裡是）自己開車去的，約十幾分鐘，有經過產業
      道路等語實在。（見本院九十一年四月三日審判筆錄）是縱如被告所述其於本
      案事發前有喝酒情事，惟既已經過一、二個小時後，被告又可自行駕車搭載其
      妻前往農田，則應認其當時精神狀態與常人無異，信無刑法第十九條之事由，
      併此敘明。
    (七)綜上所述，被告所辯顯係事後卸責之詞，委無足採，本件事證明確，被告犯行
      足以認定，應予依法論科。
三、核被告所為，係犯刑法第二百七十七條第二項前段之傷害致死罪。扣案之棍子一
    支，雖為被告犯罪所用之物，然非被告所有，業經被告供陳在卷，爰不為沒收之
    諭知。原審以被告罪證明確，適用刑法第二百七十七條第二項前段之規定，並審
    酌被告並無前科，有卷附之被告全國刑案紀錄表可證、其犯罪動機僅因細故爭執
    一時激憤互毆、其與被害人平日並無仇恨嫌隙，因傷害致被害人死亡之結果、及
    被告亦受有傷害，有驗傷單在卷可考，及犯後矢口否認犯行，態度尚屬不佳，暨
    迄未與被害人家屬達成民事和解等一切情狀，量處有期徒刑柒年。經核原判決認
    事用法並無不合，量刑亦屬妥適，被告上訴意旨雖執前詞，否認犯罪，固無理由
    。至檢察官固亦以被告是否有不確定殺人故意及被告若僅傷害致死，犯行亦屬非
    輕，又事後未與家屬和解，態度不佳，量刑顯屬過輕，而上訴指摘原判決不當，
    惟查有關量刑之事項原判決已有明確說明，此為原審依職權之適法行使，難認原
    審有何輕縱。又被告與被害人素無仇隙，偶因農田抽水爭執棍毆被害人，非以利
    器行兇，亦無證據足以證明其有殺人故意，上訴為無理由，應予駁回。
據上論結，應依刑事訴訟法第三百六十八條，判決如主文。
本案經檢察官曾銘芳到庭執行職務。
中    華    民    國      九十一      年      四      月      十七      日
                                  臺灣高等法院臺南分院刑事第三庭
                                      審判長法官  黃    崑    宗
                                            法官  莊    俊    華
                                            法官  林    勝    木
右正本證明與原本無異。
如不服本判決，應於判決送達後十日內向本院提出上訴狀，其未敘述理由者並應於提
出上訴狀後十日內向本院補提理由書（應附繕本)。
                                      法院書記官  吳    秋    賢
中    華    民    國      九十一      年      四      月      十八      日
附錄法條：
刑法第二百七十七條：傷害人之身體或健康者，處三年以下有期徒刑、拘役或一千元
                    以下罰金。
                    犯前項之罪因而致人於死者，處無期徒刑或七年以上有期徒刑
                    ；致重傷者，處三年以上十年以下有期徒刑。
